【裁判字號】    97,簡,1
【裁判日期】    971231
【裁判案由】    清償借款
【裁判全文】
臺灣嘉義地方法院民事判決                 97年度簡字第1號
原      告  乙○○
被      告  甲○○
訴訟代理人  陳信村律師
上列當事人間給付票款事件，本院於中華民國97年12月24日辯論
終結，判決如下：
    主  文
被告應給付原告新臺幣捌拾萬元，及自民國九十七年一月二十八
日起至清償日止，按週年利率百分之六計算之利息。
訴訟費用由被告負擔。
本判決得假執行。
    事實及理由
甲、程序方面：
    按原告於判決確定前，得撤回訴之全部或一部。但被告已為
    本案之言詞辯論者，應得其同意。民事訴訟法第262條第1項
    定有明文。本件原告原依消費借貸法律關係及票據法第96條
    、第133條規定起訴請求，嗣於民國97年5月21日，具狀表示
    僅依票據法上開規定請求，核其真意，應係撤回消費借貸法
    律關係之請求，而被告於本院97年12月24日言詞辯論時，對
    原告之撤回，表示沒有意見，應已同意原告撤回，應予准許
    。本件原告依票據關係起訴，本院自應適用簡易訴訟程序審
    理之，均合先說明。
乙、實體方面：
一、原告起訴主張：緣訴外人許賢謀於96年2月間向原告借款新
    台幣（下同）3百餘萬元，並於96年6月間交付以被告甲○○
    為發票人之票據號碼0000000、發票日為96年8月10日、票面
    金額80萬元整之支票（下稱系爭支票），經原告提示付款，
    並遭退票在案。為此，爰依票據法第96條、第133條之規定
    請求被告給付票款。聲明：如主文第1項所示。
二、被告則以下列言詞置辯：原告原主張被告向其借款，經原告
    抗辯未向其借款，改稱訴外人許賢謀持訟爭支票向其借款，
    主張前後矛盾，且其供述與訴外人許賢謀借款之原因、地點
    、交付借款方式顯不相符，而系爭支票是詐賭集團推由訴外
    人劉致聖強向被告索取，被告在脅迫下不得已簽發系爭支票
    給付，此業經郭家瑋證明確是賭債，而簽發系爭支票，故票
    據權利應受限制，訴外人許賢謀資力並不佳，自不可能借款
    與訴外人劉致聖，而原告是以無對價取得系爭支票之執票人
    ，依票據法第14條第2項規定，無對價或以不相當之對價取
    得票據者，不得享有優於其前手之權利。其前手既為以不正
    當之方法取得票據，原告自不能向被告請求，且原告顯為訴
    外人許賢謀、劉致聖之人頭，由訴外人劉致聖不敢出面對質
    更可證明原告是顯以惡意取得票據，不得享有票據上之權利
    ，原告是詐賭不法集團之人頭，才會前後說詞矛盾。並聲明
    ：1.原告之訴駁回。2.如受不利判決願供擔保請准免予假執
    行。
三、原告主張系爭支票係由被告所簽發，由劉致聖取得後，交給
    許賢謀，許賢謀再交給原告，原告於96年8月10日提示系爭
    支票不獲付款等情，有原告所提出之支票、退票理由單影本
    為證，並為被告所不爭執，應堪認定。
四、兩造爭執事項：（依本院論述調整順序、內容）
  (一)被告是否因遭詐賭及遭劉致聖脅迫而簽發系爭支票？
  (二)原告是否為詐賭不法集團之人頭？
  (三)原告是否以無對價取得上開票據？
五、本院之判斷：
  (一)被告是否因遭詐賭及遭劉致聖脅迫而簽發系爭支票？
  (1)按當事人主張其意思表示係因被詐欺或脅迫而為之者，應就
    其被詐欺或被脅迫之事實，負舉證之責任（最高法院21年上
    字第2012號判例意旨參照）。又所謂詐欺，係謂欲相對人陷
    於錯誤，故意示以不實之事，令其因錯誤而為意思之表示（
    最高法院18年上字第371號判例足參）；所謂因被脅迫而為
    意思表示，係指因相對人或第三人以不法危害之言語或舉動
    加諸表意人，使其心生恐怖，致陷於不能不遵從之狀態，而
    為意思表示而言（最高法院95年度臺上字第2948號判決參照
    ）。本件被告抗辯其遭詐欺、脅迫而簽發系爭支票，為原告
    所否認，自應由被告就此事實負舉證責任。
  (2)被告固以郭家瑋、劉致聖為證，然劉致聖經通知未到，郭家
    瑋則到庭證稱：那一次是我與被告到台中賭場賭博，我與被
    告一開始合夥作莊，後來他自己玩，被告一開始因為喝酒講
    話很大聲，到後來比較清醒，被告賭博時，有人在旁說有辦
    法處理嗎，如果沒辦法還，就不要玩了，他還是繼續玩，後
    來輸了，賭場的人就要他簽票據，沒人恐嚇或脅迫他，被告
    當下就簽了等語，顯見被告係因賭輸而自願簽發系爭支票，
    以清償賭債；況被告陳稱其係從事冷媒、中古車買賣業務，
    在本事件之前，係用票據及匯款交易，是被告對於票據使用
    ，並非一竅不通，當無遭人脅迫即簽發支票之理。至被告抗
    辯其遭詐賭乙節，被告並未舉證以實其說，參酌郭家瑋證稱
    ：我與被告之前已經去很多次賭場，有一次去台南賭場，被
    告還被抓到警察局等語，核與被告自陳：平常有賭博，小玩
    玩而已，過年只有幾萬元，郭家瑋所說到台南賭博，確有其
    事等語相符，足徵被告平時即有賭博習慣，對賭場狀況，應
    非陌生，又豈可能輕易受騙。從而，被告抗辯其係遭設局詐
    賭，並遭劉致聖脅迫而簽發系爭支票，尚難憑採。
  (二)原告是否為詐賭不法集團之人頭？
    被告抗辯劉致聖未到庭作證，係不敢與被告對質，故原告應
    為劉致聖詐賭集團之人頭云云，原告否認之。被告復未提出
    證據以明其實，尚難憑採。
  (三)原告是否以無對價取得上開票據？
    原告主張其曾借款予許賢謀330萬，許賢謀開票擔保，系爭
    支票是其中1張，被告否認之。證人許賢謀證述：我有向原
    告借錢，是到他家拿，大概都是12點到3點要軋票的時間，
    我還有2張票在原告那裡，最高的1張是4百萬元的等語，核
    與原告上揭主張大致相符；原告復主張：我幫許賢謀軋票是
    把錢存入許賢謀第一銀行存款帳戶，我怕他賴帳，還把存根
    聯留下來，錢是從林淑貞臺灣銀行帳戶內提領，是於96年除
    夕，我領出來共240萬元，陸陸續續借給許賢謀200萬元，其
    他是我自己要用的，這240萬是因為除夕時有人匯進來還我
    錢的等語，並提出第一商業銀行支票存款送款簿存根聯6紙
    、林淑貞臺灣銀行帳號000000000000000號帳戶存摺1份（均
    影本）為證，被告對此並不爭執，矧之存根聯存入之戶名均
    為許賢謀，分別於96年4月10日，存入24萬5,000元，96
    年5月17日，存入30萬元，96年5月25日，存入1萬6,000元
    ，96年6月20日，存入30萬元，96年6月21日，存入20萬
    元，96年7月27日，存入10萬元，而林淑貞臺灣銀行帳戶
    內，分別於96年2月15日、2月16日，存入40萬元、200萬元
    ，再於96年2月27日、3月1日，分別提領現金50萬元、140萬
    元、50萬元，與原告上揭主張互相吻合；再經本院職權調取
    許賢謀在第一商業銀行埔里分行帳號00000000000號支票存
    款帳戶往來明細交易，該帳戶於上揭存根聯所示之時間，均
    有存根聯所載之金額匯入。凡此，均在在證明原告確實有借
    款予許賢謀，被告空言否認原告係以相當對價取得系爭支票
    ，毫無可採。
  (四)綜上所述，本件被告不能舉證證明自己係遭脅迫、詐欺而簽
    發系爭支票，或原告係以惡意或重大過失、無對價或不相當
    之對價取得系爭支票，被告自應依票載文義負發票人責任。
    從而，原告主張其執有被告簽發系爭支票，然屆期提示均未
    獲兌現，爰依票據之法律關係，請求被告給付系爭支票之票
    款，及自支付命令狀繕本送達翌日即97年1月28日起至清償
    日止，按年息百分之6計算之遲延利息，於法有據，應予准
    許。
六、本件係依簡易訴訟程序所為被告票款債務敗訴之判決，依民
    事訴訟法第389條第1項第3款之規定，應依職權宣告假執行
    。
七、本件事證已臻明確，兩造其餘攻擊防禦方法與舉證，核與判
    決結果無影響，爰不逐一論述，附此敘明。
八、據上論結：本件原告之訴為有理由，依民事訴訟法第436條
    第2項、第78條、第389條第1項第3款，判決如主文。
中    華    民    國    97    年    12    月    31    日
                  民事第一庭法  官  張鶴齡
以上正本係照原本作成。
如對本判決上訴須於判決送達後20日內向本院提出上訴狀。
中    華    民    國    97    年    12    月    31    日
                            書記官  馮澤文


司法院資訊處製作；財團法人民間司法改革基金會備份。
